臺灣臺中地方法院民事判決　　　　　　　 96年度婚字第382號
原　　　告　丙○○○
被　　　告　甲○○
上列當事人間請求離婚等事件，本院於民國九十六年六月十四日
言詞辯論終結，判決如下：
    主　  　文
准原告與被告離婚。
被告應給付原告新臺幣參拾萬元，及自民國九十六年三月二十九
日起至清償日止，按年息百分之五計算之利息。
原告其餘之訴駁回。
訴訟費用由被告負擔五分之四，餘由原告負擔。
本判決第二項得假執行。但被告如於假執行程序實施前，以新臺
幣參拾萬元為原告預供擔保，得免為假執行。
    事實及理由
壹、按婚姻無效、確認婚姻成立或不成立、撤銷婚姻、離婚或夫
    妻同居之訴，得合併提起，或於第一審或第二審言詞辯論終
    結前，為訴之變更、追加或提起反訴；非婚姻事件之訴，以
    夫妻財產之分配或分割、返還財物、給付家庭生活費用或贍
    養費或扶養之請求，或由訴之原因、事實所生損害賠償之請
    求為限，得與第一項之訴合併提起，或於第一審或第二審言
    詞辯論終結前，為訴之追加或提起反訴；其另行起訴者，法
    院得以裁定移送於訴訟繫屬中之第一審或第二審法院合併裁
    判，民事訴訟法第五百七十二條第一、三項定有明文。本件
    原告於民國九十六年六月十四日言詞辯論時，依民法第一千
    零五十二條第一項第三款、第五款、同條第二項及第一千零
    五十六條規定為訴之追加，訴請判決兩造離婚，併請求非財
    產上損害賠償，並更正聲明為(一)請准原告與被告離婚；(二)被
    告應給付原告新臺幣（下同）壹佰萬元及自起訴狀繕本送達
    被告翌日起，按年息百分之五計算之利息。揆諸上開說明，
    核無不合，應予准許，合先敘明。
貳、原告主張：兩造於六十八年十一月一日結婚，婚後感情初尚
    融洽，並育有三名子女，現均已成年。被告婚後未久，竟於
    七十五年間沈迷於簽賭大家樂，自此性情驟變，不再腳踏實
    地工作，終日沈溺於一夜致富之幻想，邇後更繼續購買愛國
    獎券或簽賭香港六合彩，終至花盡家中所有積蓄，雖經原告
    苦口婆心好言相勸，然被告不僅不知悔改，反而對於原告惡
    言相向。且被告經營十餘年之汽車修理廠亦於被告無心工作
    情形下，於八十八年八月二十日辦理停業，被告在失業無收
    入情況，未曾思及扶養子女、維持家計之責，竟一再變本加
    厲，為籌措賭資而將房屋抵押借款、壽險保單質押借款，被
    告變賣家中物品後，已無力償還債務，然其仍嗜賭成性，竟
    轉而向地下錢莊舉債，完全無視於子女及原告生活所需，期
    間所有家庭開銷均賴原告身兼數職始得以支應，原告為維持
    家庭圓滿，對於被告所為均一再隱忍。惟被告屢屢在外舉債
    ，卻又無力償還債務，除為躲避債務逕自離家出走外，期間
    均未曾負擔養家育子之責，實屬惡意遺棄原告在繼續狀態中
    ，被告四處舉債之行為更迫使原告及子女必須經常面對房屋
    遭拍賣、債務人登門催討債務之窘態，且原告在被告離家後
    ，曾多方尋找其行蹤，然均未有所獲，迄至九十三年六月十
    三日原告始向警方求助協尋被告行蹤，亦未得其所蹤。原告
    不堪承受如此精神上壓力，甚至曾罹患憂鬱症，被告所為已
    嚴重危及婚姻生活中所應有相互扶持之本質。綜上，被告所
    為實罔顧為人夫之責，且有惡意遺棄原告在繼續狀態中，雙
    方之婚姻關係亦因被告不務正業、嗜賭成習、積欠債務及無
    故離家而生重大破綻，致有難以繼續維持之重大事由，且該
    重大事由係可歸責於被告所致，爰依民法第一千零五十二條
    第一項第三、五款及同條第二項規定訴請離婚，並依同法第
    一千零五十六條規定訴請被告應賠償原告非財產上之損害等
    語。並聲明：(一)請准原告與被告離婚；(二)被告應給付原告壹
    佰萬元及自起訴狀繕本送達被告翌日起，按年息百分之五計
    算之利息。
參、被告則以：兩造並未分居五、六年，被告曾拿錢返家以負擔
    家計，亦曾拿錢供子女花用，被告雖未供應子女就讀大學所
    需之費用，然子女就讀高中以前之學費均為被告負擔。又被
    告為圖讓家人過更好的日子，僅偶爾購買獎券，並未有賭博
    行為，且被告僅曾向友人借錢，未曾向地下錢莊借款，況被
    告係生意失敗，並非不事生產，目前尚從事打零工之工作，
    收入雖不穩定，但仍有負擔家計。再者，兩造婚姻尚未至破
    裂程度，是請求駁回原告之訴等語置辯。
肆、得心證之理由：
  一、本件經本院與兩造協議整理爭點結果，兩造爭執、不爭執
      事項如次：
  （一）兩造不爭之事項：
      (1)兩造於六十八年十一月一日結婚，婚姻關係仍存續中。
      (2)兩造育有子女三人，均已成年。
  （二）兩造爭執之事項：
      (1)原告是否受有不堪同居虐待之事由？
      (2)被告是否有惡意遺棄原告在繼續狀態中？
      (3)兩造婚姻是否已有破綻？破綻之原因係可歸責於何人？
      (4)兩造婚姻產生破綻是否均可歸責於被告？被告應否負損
        害賠償責任？
  二、關於請求離婚部分：
  （一）按民法第一千零五十二條第二項所稱「有前項以外之重
        大事由，難以維持婚姻者」，乃抽象的、概括的離婚事
        由，係民法親屬編於七十四年修正時，為因應實際需要
        ，參酌各國立法例，導入破綻主義思想所增設。但其事
        由應由夫妻之一方負責者，僅他方得請求離婚，是其所
        採者為消極破綻主義精神，而非積極破綻主義。關於是
        否為難以維持婚姻之重大事由，其判斷標準為婚姻是否
        已生破綻而無回復之希望。而婚姻是否已生破綻而無回
        復之希望，則應依客觀的標準，即難以維持婚姻之事實
        ，是否已達於倘處於同一境況，任何人均將喪失維持婚
        姻意欲之程度而定。至於同條但書所規定「難以維持婚
        姻之重大事由應由夫妻之一方負責者，僅他方得請求離
        婚」，乃因如肯定有責配偶之離婚請求，無異承認恣意
        離婚，破壞婚姻秩序，且有背於道義，尤其違反自己清
        白（clean hands）之法理，有欠公允，同時亦與國民
        之法感情及倫理觀念不合，因而採消極破綻主義。然若
        夫妻雙方均為有責時，則應衡量比較雙方之有責程度，
        而許責任較輕之一方向應負主要責任之他方請求離婚，
        以符合公平（最高法院九十一年臺上字第二０二三號判
        決意旨參照）。是以，本件所應審酌者在於，兩造婚姻
        是否產生破綻？應由何人負責？茲論述如下：
      (1)原告主張被告於婚姻關係存續中，染有賭博惡習，除未
        負擔家計，亦未給付子女扶養費，嗣後因沈迷賭博荒廢
        工作，甚而四處舉債，更為躲避債務而離家出走，期間
        均賴原告身兼數職以維持家庭生活開銷，原告因而受有
        莫大壓力，兩造婚姻亦生破綻且可歸責於被告等情，業
        據提出戶籍謄本、歇業申請書、壽險貸款繳息通知書、
        支票暨退票理由單、工作證明、綜合所得稅資料查詢表
        、診斷證明書、受（處）理查尋人口案件登記表及錄音
        譯文等件為證。上開錄音譯文係原告與被告之大哥乙○
        ○對話之內容，乙○○與原告對談中提及「被告87年欠
        銀行120萬，都是我幫他還的，還有地下錢莊我幫被告
        還好幾次....。」等語。而證人即兩造之子女陳瑞祥到
        庭證述稱：「（對於錄音譯文摘要內容你是否知情？）
        我當時在場，當時原告及我大伯乙○○面對面講話。當
        時是在彰化的一間麥當勞。」「（為何會約在那邊？）
        當時是我媽約大伯在那邊，為何會約在那邊我並不清楚
        。」「（錄音時，乙○○是否知道？）知道。當時我們
        有將錄音機拿出來。」「（兩造分居多久？）最少六年
        以上。」「（為何分居？）主要是因為父親賭博。」「
        （分居後小孩跟何人同住？）都跟媽媽同住。就我所知
        ，父親並沒有拿錢回去負擔家計。」「（是否有債權人
        或是地下錢莊的人來要債？）有。我碰過三、四次。都
        是討債集團的人來要債。都是我父親欠的債。」「（後
        來如何處理？）後來我們跟他們說父親不在，請他們自
        己去找到他」等語（本院九十六年五月二十四日言詞辯
        論筆錄參照）。按談話錄音內容如非隱私性之對話，又
        無介入誘導致有誤引虛偽陳述之危險性，基於證據保全
        之必要性及手段方法之社會相當性考量，自應承認其證
        據能力（最高法院九十四年台上字第二００一號判決意
        旨參照）。徵之上開錄音內容，並非隱私性對話，又係
        被告大哥自為陳述，應具證據能力，且其內容亦屬可採
        。而證人陳瑞祥係兩造之子，誼屬至親，又與原告同住
        ，對於兩造之婚姻狀況應知之甚稔，是證人所為上開證
        言，應屬可採。被告雖否認原告之主張，惟被告均未就
        其有利部分舉證以實其說，是被告之空言辯詞，尚難採
        信。揆諸上開證據所示，原告之主張應堪認為真實。
      (2)徵之家庭經濟基本之穩定乃維繫一個家庭生存尊嚴之命
        脈，且常居於維繫夫妻共同圓滿生活之實質地位，倘夫
        妻之一方未能共同負擔家計，致使家庭生活陷於困難，
        不僅破壞婚姻生活之和諧安寧，危及家庭生計，造成家
        庭成員精神及物質生活極大負擔，亦嚴重腐蝕夫妻間互
        相共同維持家庭幸福安全之信賴，應構成難以維持婚姻
        之重大事由。再者，婚姻係以夫妻共同生活，以建立夫
        妻情愛之本質為目的，且夫妻雙方應以誠摯互信為基礎
        ，相互扶持，共同建立和諧美滿之家庭，倘雙方事實上
        已未營夫妻共同生活，彼此彷如兩個個自獨立生活之個
        體，彼此誠摰互信之感情基礎，已經不復存在，依一般
        人之生活經驗，顯然難期修復，雙方共同生活的婚姻目
        的已經不能達成，婚姻關係亦因此產生重大破綻。本院
        審酌上情認為：被告長期未能負擔家計，且因有賭博惡
        習而四處舉債，屢屢積欠債務，況被告更曾於九十三年
        間起離家出走，行方不明，造成原告與子女生活及精神
        上之重大負擔，被告所為已嚴重妨礙家庭及婚姻生活之
        美滿幸福等情，有如前述。經衡之上情，堪信本件兩造
        間確有難以維持婚姻之重大事由存在，任何人處於同一
        情況下，均不願繼續維持婚姻生活，是本件兩造間之婚
        姻已生破綻而無回復之希望，有不能維持婚姻之重大事
        由，而此項重大事由，係可歸責於被告，亦屬無疑。揆
        諸前揭說明，原告依民法第一千零五十二條第二項規定
        請求離婚，洵屬正當，應予准許。
      (3)末按離婚之訴為形成之訴，訴訟標的依通說為形成權即
        離婚事由之存否，於同一當事人主張多項離婚原因時，
        如法院認其中一項為有理由，對於當事人之其他主張即
        無須審酌。本件原告主張離婚之原因雖有民法第一千零
        五十二條第一項第三、五款及同條第二項其他重大事由
        ，惟其請求本院擇一為原告勝訴判決，則本院既已依民
        法第一千零五十二條第二項之規定准予兩造離婚，則對
        於原告之其他主張，自無審究之必要，併為敘明。
  三、關於請求非財產上損害部分：
  （一）按夫妻之一方，因判決離婚而受有損害者，得向有過失
      　之他方，請求賠償。前項情形，雖非財產上之損害，受
        害人亦得請求賠償相當之金額。但以受害人無過失者為
        限。民法第一千零五十六條第一項、第二項定有明文。
        是以，得請求因判決離婚所受非財產上損害者，需為無
        過失之一方。
  （二）本件兩造離婚係因被告染有賭博惡習，並於舉債後為躲
        　避債務而離家出走，期間均賴原告獨自照顧子女、負
        擔家計，已如前述。原告因被告上開行為而長期受有精
        神上之痛苦，其內心之挫折、壓力與恐懼，不言可喻。
        今雙方既經本院判決離婚，原告因此受有非財產上之精
        神損害，乃人情之常。是以，原告主張兩造發生離婚之
        結果，完全係肇因於被告之過失行為所致，而原告因離
        婚遭受精神上之痛苦，堪信為真實。按諸前揭法條規定
        ，　原告對離婚既無可歸責之原因存在，被告亦未能證
        明原告有何歸責之處，則原告請求被告賠償相當之金額
        ，洵屬有據。經查：兩造於六十八年十一月一日結婚，
        被告目前以打零工維生，收入不穩定，原告則身兼數職
        以維持家庭生計；另經本院審酌雙方之學經歷、知識程
        度、結婚時間長短、目前之職業、經濟狀況及原告於本
        件婚姻中所受之精神上痛苦等情，認原告請求被告給付
        之非財產上損害賠償以三十萬元及自起訴狀繕本送達翌
        日即九十六年三月二十九日起至清償日止按年息百分之
        五計算之利息為適當，逾此部分之請求，則無理由，應
        予駁回。
  （三）按所命給付之金額未逾五十萬元之判決，法院應依職權
        宣告假執行，民事訴訟法第三百八十九條一項第五款定
        有明文。本件主文第二項所命被告應給付原告金額低於
        五十萬元，自應由本院就原告勝訴部分，依職權宣告假
        執行。又本院既准原告供擔保宣告假執行，為衡平起見
　      ，並依民事訴訟法第三百九十二條第二項之規定，併准
        被告於假執行程序實施前，為原告預供擔保，得免為假
        執行。
  四、本件係依民事訴訟法第二百七十一條之一準用同法第二百
      七十條之一第一項第三款規定，整理並協議簡化爭點及不
      爭執之事項後，兩造同意僅就言詞辯論時所陳述之事實及
      主張之法律關係為論斷。則兩造其餘攻擊防禦與上開爭點
      無關者，自不予一一論述，併此敘明。
伍、訴訟費用負擔之依據：民事訴訟法第七十八條、第七十九條
    。
中　　華　　民　　國　　96　　年　　7 　　月　　5 　　日
    　            家事法庭  法  官  林三元
以上為正本係照原本作成。
如對本判決上訴，須於判決送達後二十日內，向本院提出上訴狀
。
中　　華　　民　　國　　96　　年　　7 　　月　　6 　　日
                            書記官
